臺灣高等法院臺中分院民事判決　九十一年度家上更(一)字第一號
　　　上　訴　人　乙○○
　　　訴訟代理人　丙○○
　　　被上訴人　　甲○○
右當事人間請求終止收養關係事件，上訴人對於中華民國八十八年十一月八日台灣臺
中地方法院八十八年度家訴字第十三號第一審判決提起上訴，本院判決後，經最高法
院發回更審，本院判決如左：
      主      文
原判決廢棄，發回台灣臺中地方法院。
      理      由
一、本件被上訴人主張：伊與妻因無法生育，於民國四十八年間收養上訴人為養女。
    伊妻於八十六年七月一日已死亡。詎上訴人竟於八十七年三月二日假藉伊之名義
    向地政機關申請補發伊所有土地之權狀，新領之權狀則由上訴人保管中；上訴人
　　復強行扣留伊之彰化銀行大甲分行存簿及印鑑，並發函台中縣大安鄉戶政事務所
　　及彰化銀行大甲分行凍結發給伊印鑑證明及禁止伊提款，以符合民法第一千零八
　　十一條第六款所定得終止收養關係之重大事由等情，求為宣告終止兩造間之收養
　　關係之判決。上訴人則以：伊於八十六年七月一日母親吳李玉葉過世返家奔喪，
　　因親族為母親生前處分一筆財產所得新台幣六百七十五萬元及因宗教不同而爭執
　　不休，伊乃先返台南，由丈夫王仙利繼續處理喪事完畢後，丈夫即協同父親即被
　　上訴人回台南由伊照顧。有關財產部分之存摺、身分證亦交王仙利帶回，定存單
　　則由訴外人吳國富代管，以該定存單利息作為被上訴人之生活費。詎被上訴人之
　　親族為侵奪財產，竟利用其重度智障根本無法照顧自己，而提起本件訴訟，其起
　　訴自非合法等語，資為抗辯。
二、按訴訟程序當然或裁定停止期間，法院及當事人不得為關於本案之訴訟行為，民
　　事訴訟法第一百八十八條第一項前段定有明文。經查，本件訴訟程序，曾經原審
　　於八十八年三月三十一日依民事訴訟法第一百八十二條以八十八年度家訴字第十
　　三號裁定「本件於台灣臺中地方法院八十八年度禁字第五０號宣告禁治產事件訴
　　訟終結前停止訴訟程序」，該裁定迄未由原法院依同法第一百八十六條規定予以
　　撤銷。原審遽憑被上訴人於同年七月二十一日以前開宣告禁治產事件已終結，聲
　　請繼續進行本件訴訟，竟未為撤銷停止訴訟程序之裁定而於同年九月十三日逕為
　　言詞辯論，並就本案為終局之判決，程序上即有重大之瑕疵，尚非允洽。再者，
　　上開八十八年度禁字第五０號宣告禁治產事件駁回之理由，係以聲請人即上訴人
　　及其夫王仙利究否為被上訴人之最近親屬尚有疑義，及聲請人並未協同被上訴人
　　至台中市立復健醫院為精神狀態鑑驗，而駁回其聲請，迄未就被上訴人是否為「
　　禁治產人」之實體事項予以認定，有該裁定影本在卷可稽。而上訴人曾提出台灣
　　省台南醫院診斷證明書及台灣基督教長老會新樓醫院之診斷書，證明被上訴人患
　　有器質性精神病，智能重度智障無法自我照顧，需他人協助日常生活，以證：被
　　上訴人無意思能力及無訴訟能力之事實。原審對此應依職權調查之事項，尚未進
　　一步鑑定被上訴人是否有意思能力及訴訟能力，僅以「原告既未經宣告禁治產，
　　即難認其無訴訟能力」及有委任訴訟代理人之事實，即認被上訴人非無意思能力
　　及訴訟能力云云，亦嫌率斷。從而本件上訴人上訴意旨指摘原判決不當，求予廢
　　棄，為有理由，爰不經言詞辯論，將原判決廢棄發回如主文所示。
三、據上論結：本件上訴為有理由，依民事訴訟法第四百五十一條第一項、第四百五
    十三條，判決如主文。
中　　　華　　　民　　　國　　九十一　　年　　　八　　　月　　二十八　　日
~B1  家事法庭審判長法　官　林陳松
~B2　　　　　　　　法　官　鄭金龍
~B3　　　　　　　　法　官　王重吉
右為正本係照原本作成。
如對本判決上訴，須於收受判決送達後二十日內向本院提出上訴書狀，其未表明上訴
理由者，應於提出上訴後二十日內向本院提出上訴理由書（須按他造人數附具繕本）
，並繳納送達用雙掛號郵票拾份（每份參拾肆元）。
上訴時應提出委任律師或具有律師資格之人之委任狀；委任有律師資格者，另應附具
律師及格證書及釋明委任人與受任人有民事訴訟法第四百六十六條之一第一項但書或
第二項（詳附註）所定關係之釋明文書影本。
~B 　 　　　　　　書記官　顏子良
中　　　華　　　民　　　國　　九十一　　年　　　九　　　月　　　二　　　日
附註：
民事訴訟法第四百六十六條之一（第一項、第二項）
對於第二審判決上訴，上訴人應委任律師為訴訟代理人。但上訴人或其法定代理人具
有律師資格者，不在此限。
上訴人之配偶、三親等內之血親、二親等內之姻親，或上訴人為法人、中央或地方機
關時，其所屬專任人員具有律師資格並經法院認為適當者，亦得為第三審訴訟代理人
。
　　　　　　　　　　　　　　　　　　　　　　　　　　　　　　　　　　　　Ｙ
